臺灣高等法院臺中分院民事判決
111年度上易字第15號

上  訴  人  高帝柱  





訴訟代理人  謝秉錡律師
複 代理 人  劉靜芬律師                      
被 上訴 人  林悅    
訴訟代理人  顏世翠律師
複 代理 人  焦郁穎律師
上列當事人間請求塗銷登記事件，上訴人對於民國110年11月15
日臺灣臺中地方法院109年度訴字第3578號第一審判決提起上訴
，本院於111年6月8日言詞辯論終結，判決如下：
    主  文
上訴駁回。
第二審訴訟費用由上訴人負擔。
    事實及理由
一、被上訴人主張：
　　被上訴人與上訴人（原均為香港人，於移民我國後，均已取
    得我國國籍）分別經營○○觀光產業有限公司（下稱○○公司）
    、○○家品雜貨有限公司（下稱○○公司），上訴人於民國107
    年4月間，向被上訴人表示為向香港法院辦理資產解封事宜
    ，需提供在臺不動產資料，復稱上訴人背後之金主會加碼投
    資上訴人參與投資之標的，而有增加○○公司資金來源之機會
    等語，兩造因而於107年8月29日通謀由被上訴人將所有如附
    表所示不動產（下稱系爭不動產）所有權應有部分各百分之
    11（下稱系爭應有部分），虛偽以贈與為原因移轉登記予上
    訴人，以取信金主投資及供香港法院解封上訴人資產之依據
    ，系爭應有部分之移轉既係兩造通謀虛偽之意思表示所為，
    依民法第87條第1項之規定，移轉之債權及物權行為均無效
    。又系爭應有部分移轉登記與上訴人，形式上係以贈與方式
    ，惟兩造之真意實係隱藏有借名登記之法律行為，依民法第
    87條第2項之規定，就系爭應有部分移轉登記之法律關係，
    應適用借名登記契約，而被上訴人已為終止借名登記契約之
    意思表示，上訴人自應負返還系爭應有部分之義務。爰依民
    法第767條、終止借名登記契約後之返還請求權或不當得利
    之規定，擇一請求上訴人將系爭應有部分移轉登記與被上訴
    人之判決。
二、上訴人則以：
　　系爭應有部分係被上訴人贈與上訴人，並請代書林○○辦理移
    轉登記手續。縱非贈與，被上訴人曾於106至107年間陸續向
    上訴人借貸83萬元港幣【以107年匯率計算約新臺幣（下未
    註明幣別者同）332萬元】，嗣上訴人於107年7月13日致電
    被上訴人還款，因被上訴人無力還款，兩造於107年7月18日
    合意由被上訴人將系爭應有部分出售與上訴人，價金則以上
    訴人對被上訴人之借款債權抵償，並由林○○以贈與為原因辦
    理移轉系爭應有部分與上訴人，兩造並非通謀虛偽意思表示
    ，林○○於臺灣臺中地方法院（下稱臺中地院）另案109年度
    訴字第898號返還不當得利事件（下稱898號事件）亦為相同
    之證述。又所有權狀、過戶文件均由上訴人保管，上訴人亦
    繳納稅金，被上訴人並同意上訴人持系爭應有部分向銀行借
    貸，並於line群組中承認上訴人為房東、屋主，足見兩造間
    並無借名登記之合意。至被上訴人所指為吸引金主投資而借
    名登記，係子虛烏有，此由兩造於108年8月間簽署「終止家
    品租賃協議書」、「終止投資備忘聲明書」，均未就系爭應
    有部分做安排，顯見兩造間並無借名登記契約存在。如贈與
    及買賣均不存在，且亦無借名登記之合意，被上訴人在無贈
    與原因之情況下，願以贈與為原因將系爭應有部分移轉登記
    與上訴人，係明知無債務而給付與上訴人，不得依民法第17
    9條規定請求返還等語，資為抗辯。
三、原審為被上訴人勝訴之判決，命上訴人應將系爭應有部分移
    轉登記與被上訴人，上訴人不服，提起上訴，上訴聲明為：
    ㈠原判決廢棄。㈡被上訴人在第一審之訴駁回。被上訴人則答
    辯聲明：上訴駁回。
四、兩造不爭執事項及本件爭點（見本院卷第276-278頁）：
㈠、不爭執事項：　　　　
⑴、系爭不動產全部原為被上訴人所有，被上訴人於107年8月29
    日，以贈與為原因，將附表所示系爭應有部分移轉登記為上
    訴人所有。
⑵、○○公司之法定代理人為被上訴人，系爭不動產現出租予○○公
    司。
⑶、如附表所示系爭應有部分移轉至上訴人名下後，所有權狀與
    相關過戶資料，現由上訴人持有中。上訴人並於系爭應有部
    分移轉後，有繳納該部分之地價稅、房屋稅。
㈡、爭執事項：
⑴、兩造就如附表所示之系爭應有部分，以贈與為原因所為移轉
    登記，是否為通謀虛偽意思表示？
⑵、是否隱藏借名登記之意思表示，而應適用借名登記之法律關
　  係？　　
五、本院之判斷：
㈠、按民法第87條第1項所定之通謀虛偽意思表示，必須表意人與
    相對人均明知其互為表現於外部之意思表示係屬虛構，而有
    不受該意思表示拘束之意，始足當之，故規定此項意思表示
    為無效。此與同條第2項所定「虛偽意思表示隱藏他項法律
    行為」之隱藏行為，當事人雙方仍須受該隱藏行為拘束之情
    形有間。前者為無效之行為，後者所隱藏之他項行為仍屬有
    效，兩者在法律上之效果截然不同（最高法院101年度台上
    字第1722號判決意旨參照）。本件被上訴人主張上訴人為向
    香港法院辦理資產解封事宜，及取信金主以增加投資○○公司
    之機會，需提供在臺不動產資料，兩造乃通謀虛偽以贈與為
    原因，將被上訴人所有系爭應有部分移轉登記與上訴人，實
    係隱藏有借名登記之合意，將系爭應有部分借名登記與被上
    訴人名下等情，是如法院認兩造間就系爭應有部分之贈與契
    約係出於通謀虛偽意思表示而無效，應依民法第87條第2項
    之規定，進一步審究兩造間就系爭應有部分之贈與契約所隱
    藏之借名登記契約是否有效、當事人雙方應否受該隱藏借名
    登記契約拘束。如隱藏移轉系爭應有部分真意之借名登記契
    約，已具備該法律行為之要件時，即不能謂兩造間就系爭應
    有部分移轉登記仍具有無效之原因。
㈡、經查，上訴人於原審抗辯：被上訴人在香港期間已向上訴人
    借貸83萬元港幣，因被上訴人無力償還上開借款，遂約定以
    上開借款作價，將系爭應有部分移轉與上訴人。兩造即同意
    上開協議，但因在臺灣並無對價資金之外觀，是登記原因始
    為贈與。就系爭應有部分過戶與上訴人之行為，顯非通謀虛
    偽意思表示，而是買賣之合意，即兩造合意以上訴人於香港
    借支與被上訴人83萬元港幣為對價，由被上訴人將系爭應有
    部分產權過戶與上訴人等情（見原審卷㈠第142-143頁民事答
    辯狀答辯理由二㈡），且於109年12月21日原審行言詞辯論時
    亦抗辯稱：「【原告（指被上訴人）主張系爭不動產移轉登
    記為虛偽登記?】我們有用港幣83萬元取得」等語（見原審
    卷㈠第194頁），且於臺中地院898號事件亦為相同之主張（
    見898號事件卷㈠第109頁）。依上開上訴人之抗辯，顯見上
    訴人亦認就系爭應有部分以贈與為原因所為之移轉，係兩造
    通謀虛偽意思表示所為，並非有贈與之真意甚明。此亦與證
    人夏○○於898號事件中證述情節相符（詳後開㈥之說明）。是
    被上訴人主張就系爭應有部分，係兩造通謀以贈與為原因所
    為移轉登記應與事實相符，堪予採信。至上訴人事後雖改稱
    ：系爭應有部分之移轉登記原因，確為贈與云云（見原審卷
    ㈠第365頁、卷㈡第68頁)，非但未提出證據證明且反於上開買
    賣之抗辯內容，前後反覆，當非可採。
㈢、按所謂借名登記關係，乃當事人約定，一方（借名者）經他
    方（出名者）同意，而就屬於一方現在或將來之財產，以他
    方之名義，登記為所有人或其他權利人之關係，仍由自己管
    理、使用、處分，是出名人與借名者間應有借名登記之意思
    表示合致，始能成立借名登記關係。又不動產登記當事人名
    義之原因，原屬多端，主張借名登記者，應就該借名登記關
    係之事實負舉證責任（最高法院111年度台上字第1273號判
    決意旨參照）。本件被上訴人主張兩造間就系爭應有部分之
    移轉，隱藏借名登記契約存在，惟為上訴人否認，依上開最
    高法院裁判要旨所示，自應由被上訴人就借名登記契約存在
    之事實負舉證之責。
㈣、經查，依兩造於107年4月6日LINE對話中，被上訴人詢問上訴
    人官司進行情形，上訴人回稱「還在處理中」（見原審卷㈠
    第63頁）；於107年4月14日LINE對話中，被上訴人將系爭不
    動產之建物所有權狀之相片上傳與上訴人觀覽，並稱「牌5
    月下來，這是權狀，給您打官司用的，資料應該齊了」（見
    原審卷㈠第235頁）；上訴人於107年7月13日先向被上訴人表
    示，已與律師團達成共識，只要選一個方案即可，要求被上
    訴人於107年9月6日前完成（見原審卷㈠第66頁）；再於107
    年7月18日向被上訴人表示「點樣（粵語，即怎麼樣之意，
    下同）作法，時間點樣你去控制，只要趕得及9月6號前完成
    就可以」，被上訴人則回應「好，我處理。如果我回來，下
    禮拜一起去代書公司安排細節」（見原審卷㈠第67頁）；又
    於107年8月30日通知被上訴人「兄弟，權狀已經攞到手，明
    早我會將文件速遞往香港，命律師團隊立即處理解凍事宜」
    （見原審卷㈠第239頁）等語，被上訴人甚至將要求代書確實
    於107年8月30日前辦妥移轉手續之對話內容傳送與上訴人（
    見原審卷㈠第241頁）。又系爭應有部分贈與移轉契約書記載
    製作之日期為107年7月27日，送件至臺中市中山地政事務所
    之日期為107年8月15日（見本院卷第207頁），所有權移轉
    登記日期為107年8月29日（見原審卷㈠第19頁）。徵諸上訴
    人在系爭應有部分辦理移轉登記及發給土地所有權狀當日（
    見本院卷第186-194頁），即於107年8月29日LINE對話中表
    示「權狀已經攞到手」，上訴人復要求在107年9月6日前完
    成手續，且上開系爭應有部分辦理移轉時程，亦與上開兩造
    LINE對話內容相符，顯見被上訴人主張因上訴人表示為向香
    港法院辦理資產解封事宜，需被上訴人提供在臺之不動產資
    料，兩造始就系爭應有部分成立借名登記契約，並委託代書
    以贈與為原因辦理系爭應有部分移轉與上訴人乙節，應與事
    實相符，堪予採信。上訴人抗辯兩造就系爭應有部分之移轉
    係出於買賣云云，尚難採信。
㈤、次查，依兩造LINE之對話紀錄所示，被上訴人要上訴人展示
    過戶中之文件予上訴人所稱之「老闆」看，及讓「老闆」瞭
    解「手續進行中」之實況，並表示不動產之安全，過戶不易
    ，對方(指老闆）不用擔心（而）走資，上訴人回稱「都試
    試吧！」，復於107年8月28日將要求代書確實於107年8月30
    日前辦妥移轉手續之對話內容傳送與上訴人，當時上訴人回
    稱「但望如此，有勞兄弟」(見原審卷㈠第241頁）；嗣後上
    訴人於107年10月1日LINE中向被上訴人表示：「老闆從頭到
    尾就是希望看至伊如何製造資金平台，如何使資金平安放大
    」（見原審卷㈠第243頁）；又於107年12月8日向被上訴人表
    示：「到時老闆資金到位…，大前提必須要使那筆貸款資金 
    可以安全到達臺灣…」（見原審卷㈠第245頁）；另於108年3
    月19日向被上訴人表示：「先行啓動酒店，才可啓動引入老
    闆第一筆資金，至少鎖定老闆在臺落腳之決心」等語；於10
    8年4 月3日上訴人又向被上訴人表示：「如果想盡早取得老
    闆第1至4次資金，我就要盡早啟動所有前期工作，交足功課
    給老闆後…等收錢」等語（見原審卷㈠第255、257頁）。依上
    開兩造於LINE之對話顯示，兩造就系爭應有部分之移轉，除
    供上訴人向香港法院辦理資產解封事宜外，並要提供上訴人
    所稱背後金主之「老闆」能安心投資臺灣之證明。被上訴人
    主張兩造就系爭應有部分移轉係成立借名登記契約，以取信
    「老闆」投資之資金到位，與事實相符，自足採認。至上訴
    人以持有系爭應有部分之所有權狀、過戶文件、繳納移轉後
    該部分之地價稅及以系爭應有部分向銀行設定抵押，抗辯兩
    造並未成立借名登記契約云云。惟依上開兩造LINE之對話紀
    錄所示，上訴人在被上訴人提醒要展示過戶中之文件與「老
    闆」，及讓「老闆」瞭解「手續進行中」之實況時，表示「
    都試試吧！」，則上訴人持有所有權狀、過戶文件、繳納地
    價稅證明及以系爭應有部分向銀行設定抵押，既係要取信背
    後金主「老闆」投資所為，自不足以作為兩造係本於買賣而
    移轉系爭應有部分之有利認定，上訴人之抗辯，殊難採信。
㈥、再查，證人夏○○於898號事件中證稱：「【有無聽到兩造要把
    系爭房地的百分之11要過戶到原告（指上訴人，下同）名下
    ?】有看到上面權狀，有問為什麼百分之ll是贈與給香港高
    帝柱，他們之間就是要做成績給大老闆看，吸引大老闆來投
    資高帝柱」、「（是否為永久過戶贈與給原告?還是暫時移
    轉?）說要做給大老闆看，…」、「（他是暫時移轉過戶給原
    告?還是真的要贈送給原告）他們是為了要給大老闆看才做
    這個行為，這個是林悅的東西」等語（見898號事件卷㈠第50
    2頁）。徵諸夏○○與兩造並無恩怨，復已具結擔保其證言之
    真實，當無甘冒偽證罪之風險而偏坦被上訴人之理，所為證
    言，自足採信。而證人夏○○上開證言與被上訴人主張情形相
    符，被上訴人之主張，應與事實相符，兩造間就系爭應有部
    分之移轉確有借名登記之合意，自堪認定。
㈦、上訴人另抗辯兩造經營之○○公司、○○公司於108年8月間簽署
    「終止家品租賃協議書」、「終止投資備忘聲明書」，未處
    理系爭應有部分之歸屬，顯見並無借名登記契約存在云云。
    惟系爭不動產僅係被上訴人出租予○○公司，並非登記在○○公
    司名下，因此○○公司、○○公司簽署「終止家品租賃協議書」
    、「終止投資備忘聲明書」時，未就系爭應有部分歸屬作為
    安排，與經驗法則無違，自不得據此即為有利上訴人之認定
    ，上訴人之抗辯，無從採信。況系爭不動產為地下1層、地
    上7層之建物，為被上訴人之重要資產，且為其經營○○公司
    作為經營酒店（旅館）所需（見原審卷㈠第243頁LINE對話提
    及「純粹Sale間酒店」，第255頁提及「先行啟動酒店」，
    第207-208頁、第211-215頁「投資備忘聲明書」、「家品租
    賃協議書」、「終止家品租賃協議書」、「終止投資備忘聲
    明書」所載），如非兩造有借名登記之合意，豈有移轉系爭
    應有部分與上訴人之理？況依「投資備忘聲明書」（見原審
    卷㈠第208頁）之記載，上訴人經營之若獅原作有限公司預定
    於108年1月1日前投資之金額高達1億元，不論係買賣或贈與
    ，斷無僅移轉系爭不動產所有權百分之11與上訴人之理。又
    上訴人抗辯兩造係買賣系爭應有部分，並以上訴人對被上訴
    人之借款債權抵償價金云云，惟上訴人主張之借款債權約為
    332萬元，而系爭應有部分經財政部北區國稅局核定之價值
    為128萬8,166元（見本院卷第155頁贈與稅免稅證明書），
    上訴人復未舉證證明兩造就上開差價情形如何處理，上訴人
    此部分抗辯，顯違背常理，自難採信。被上訴人主張系爭應
    有部分移轉登記與上訴人，係為解封上訴人遭香港法院查封
    之資產及取得「老闆」投資，始成立借名登記契約，而通謀
    虛偽以贈與為原因移轉與上訴人，兩造並無贈與或買賣合意
    ，應屬可採。
㈧、末查，兩造間就系爭應有部分以贈與為原因之移轉，係出於
    通謀虛偽意思表示所為，且係隱藏借名登記契約，業經本院
    認定如前。被上訴人已於本院111年4月14日準備程序中以言
    詞向上訴人為終止借名登記契約之意思表示（見本院卷第20
    0頁），並以111年4月26日民事答辯㈢之送達再次為終止借名
    登記契約之意思表示（見本院卷第228頁），兩造間之借名
    登記契約即應生終止之效力。
六、綜上所述，被上訴人依終止借名登記契約後之返還請求權，
    請求上訴人移轉系爭應有部分與被上訴人，自屬正當，應予
    准許。至被上訴人另依民法第767條、第179條之規定，擇一
    為同一聲明之請求，即無審究之必要。從而原審為上訴人敗
    訴之判決，理由雖有不同，但結論並無二致，仍應予維持。
    上訴論旨指摘原判決不當，求予廢棄改判，為無理由，應駁
    回上訴。
七、本件事證已臻明確，兩造其餘之攻擊或防禦方法及所用之證
    據，經本院斟酌後，認為均不足以影響本判決之結果，爰不
    逐一論列，附此敘明。
八、據上論結，本件上訴為無理由，判決如主文。
中　　華　　民　　國　　111 　年　　7 　　月　　6 　　日
                民事第二庭  審判長法　官  楊國精
　　　　　　　　　　　      　　　法　官  陳正禧
　　　　　　　　　　　      　　　法　官  李立傑
正本係照原本作成。
不得上訴。

                                  書記官  呂安茹
　　　　　　　　　　　　　　　　　　
中　　華　　民　　國　　111 　年　　7 　　月　　6 　　日
附表：
不動產 地號/建號/門牌 面積（平方公尺） 所有權應有部分 土地 臺中市○區○○段○○段000地號 4 11%  臺中市○區○○段○○段000地號 21 同上  臺中市○區○○段○○段00000地號 1 同上  臺中市○區○○段○○段00地號 33 同上  臺中市○區○○段○○段0000地號 1 同上  臺中市○區○○段○○段0000地號 51 同上  臺中市○區○○段○○段0000地號 27 同上  臺中市○區○○段○○段0000地號 48 同上 建物 臺中市○區○○段○○段000○號（門牌號碼：臺中市○區○○路00000號） 1081.97 同上